臺北高等行政法院判決                              九十年度訴字第二八六四號
                              .
    原      告  甲○○
    訴訟代理人  樊貞松律師
    複代 理 人  謝宗穎律師
    被      告  經濟部智慧財產局
    代  表  人  陳明邦（局長）
    訴訟代理人  丙○○
    參  加  人  乙○○
右當事人間因新型專利舉發事件，原告不服中華民國九十年二月七日經（九○）訴字
第○九○○六三○二○九○號訴願決定，提起行政訴訟，並經本院裁定命參加人獨立
參加本件被告之訴訟。本院判決如左：
    主  文
原告之訴駁回。
訴訟費用由原告負擔。
    事  實
緣原告前於民國（以下同）八十六年七月二十五日以「訊號輸入輪控制裝置」（以下
簡稱系爭案）向前經濟部中央標準局（八十八年一月二十六日改制為智慧財產局）申
請新型專利，經該局編為第00000000號審查，准予專利，並於公告期滿後，
發給新型第一三七二五七號專利證書。嗣參加人以其違反專利法第九十七條、第九十
八條第一項第一、二款及第二項之規定，不符新型專利要件，並檢具八十六年七月一
日申請，八十七年四月二十一日公告之第00000000號「滑鼠多軸訊號輸入裝
置」新型專利案（以下簡稱引證案）之專利公報及專利說明書等影本、八十六年二月
二十日申請，八十七年六月二十一日公告之第00000000號「產生編碼訊號之
操作介面模組」新型專利案（被告以其公告日較系爭專利申請日晚，故並不得據以為
論究系爭專利之進步性；且整體技術內容主要在於輸入裝置之支撐座及轉輪等，不論
在構造上或實施之手段與目的均與系爭專利不同，故不足以證明系爭專利及其申請專
利範圍主項（第一項）組成構件再加描述之各附屬項（第二、三項）等不具新穎性）
之專利公報及專利說明書等影本為證據，對之申請舉發。案經被告審查，於八十九年
十月九日以（八九）智專三（二）○四○二○字第○八九八九○○一六八二號專利舉
發審定書為「舉發成立，應撤銷其專利權」之處分。原告不服，提起訴願，遭駁回後
，遂向本院提起行政訴訟，並經本院裁定命參加人獨立參加本件被告之訴訟。茲摘敘
兩造（參加人經合法通知，未到庭亦未提出書狀作何陳述）之訴辯意旨如左：
甲、原告方面：
一、聲明：求為判決
１、訴願決定及原處分均撤銷。
２、訴訟費用由被告負擔。
二、陳述：
１、揆諸經濟部訴願決定為「訴願駁回」之理由，係以系爭案之創作目的在於提供一
    具兩組二維座標之輸入裝置，而所組成之光圈滾輪及發射、接收元件之技術構成
    已為引證案所揭露；以及彈性元件之一端套接於軸柱上，另端與光圈滾輪之齒輪
    囓接，係單純之附加，故不影響系爭案不具新穎性之認定。然經原告詳閱該訴願
    決定書之理由，認為該訴願決定顯然違法，蓋因：在滑鼠相關之技術領域中，從
    未見有彈性元件與光圈滾輪囓接之技術，亦即系爭案之光圈滾輪受到操作時，其
    上之齒輪會與彈性元件形成間歇性之觸接，以避免光圈滾輪發生誤動，故並非僅
    是單純之附加而已，且系爭案之技術特點於申請前從未揭露於任何刊物或已公開
    使用，因此系爭案確具新穎性。
２、茲將引證案與系爭案之創作目的、技術構成特點及功效相較，具有如下述差異：
(1)、創作目的：
    引證案之創作目的係針對傳統之滑鼠裝置僅具一個二維空間座標之輸入裝置，並
    不具第二個二維座標變化之輸入裝置，致其在控制變化無法更具彈性及變化，且
    不能作多方向輸入與控制之缺失加以改良，俾其在輸入裝置上一改以往僅是上、
    下按壓之方式，而增加以手指滾動光圈滾輪之方式，並在符合人體工學之情況下
    ，可作多方向的輸入制，以利使用者於操作上更舒適方便。反觀系爭案則不然，
    其是針對習知滑鼠在控制第二個二維座標之光圈滾輪操作上易發生誤動情事之缺
    失而加以改良，俾其可避免該第二個二維座標輸入裝置之光圈滾輪受到操作時，
    發生搖擺自走誤動之情事。因此可知，兩案之創作目的有明顯的不同。
(2)、技術構成特點：
    該引證案未有如系爭案在光圈滾輪受光面之中心部位上凸設有齒輪，位於各光圈
    滾輪受光面之一外側之鄰近處設有一軸柱，以令彈性元件之一端套接於軸柱上，
    另端則形成一凹錐形之搭接部，以使該彈性元件與齒輪囓接。
(3)、功效：
    該引證案未有如系爭案可避免第二個二維座標輸入裝置之光圈滾輪受到操作時，
    發生誤動之情事。
    由此論知，該系爭案之創作目的、技術構成特點及功效均與引證案不同。
３、新穎性非僅限於解決問題之技術手段及其手段上所產生之功效，均為前所未有之
    創新，若以舊手段解決新問題或以新手段解決舊問題，均應認定其為前所未有之
    創新。而據前述之技術內容可知，該系爭案以彈性元件與光圈滾輪囓接之技術，
    避免光圈滾輪於操作上發生誤動之情事，即是以舊手段來解決新問題，因此，系
    爭案確具新穎性。
４、綜上所述，系爭案之技術構成特點及功效與該引證案有明顯不同，且系爭案已具
    有新穎性，並未違反專利法第九十八條第一項第二款之規定，故請判決如原告訴
    之聲明。
乙、被告方面：
一、聲明：求為判決
１、原告之訴駁回。
２、訴訟費用由原告負擔。
二、陳述：
１、系爭案與各引證案間之比對，並不應侷限於引證案之申請專利範圍，而應以引證
    案說明書所揭露者，來與系爭案申請專利範圍比對。由引證案及系爭案說明書所
    述可知，兩者創作目的皆係提供一具兩組二維座標之輸入裝置，而所組成之光圈
    滾輪及發射、接收元件等構成俱屬習知，該光圈滾輪亦設有多數個導光孔，以供
    發射、接收元件產生控制信號之用，故系爭案之主要技術構成已為引證案揭露，
    其彈性元件之一端套接於軸柱上，另端與光圈滾輪之齒輪囓接，僅係單純之附加
    ，不具新穎性。
２、綜上所述，被告原處分並無違法，請判決如被告答辯之聲明。
    理  由
一、按凡對物品之形狀、構造或裝置之創作或改良，而可供產業上利用者，得依法申
    請取得新型專利，固為專利法第九十七條暨第九十八條第一項所明定。惟如「有
    相同之發明或新型申請在先並經核准專利者」，仍不得依法申請取得新型專利，
    復為同法第九十八條第一項第二款所明定。
二、本件原告訴稱，引證案未揭示出系爭案可在第二個二維座標輸入裝置之各光圈滾
    輪受光面之中心部位上凸設有齒輪，鄰近該齒輪之外周緣環設有多數個導光孔，
    位於各光圈滾輪受光面之一外側緣之鄰近處各設有軸柱，以令彈性元件之一端套
    接於軸柱上，另端則與齒輪囓接等構成，亦即系爭案之光圈滾輪受到操作時，其
    上之齒輪會與彈性元件形成間歇性之觸接，以避免光圈滾輪發生誤動，故並非僅
    是單純之附加而已，且系爭案之技術特點於申請前從未揭露於任何刊物或已公開
    使用，因此系爭案確具新穎性，並未違反專利法第九十八條第一項第二款之規定
    云云。被告則辯稱，由引證案及系爭案說明書所述可知，兩者創作目的皆係提供
    一具兩組二維座標之輸入裝置，而所組成之光圈滾輪及發射、接收元件等構成俱
    屬習知，該光圈滾輪亦設有多數個導光孔，以供發射、接收元件產生控制信號之
    用，故系爭案之主要技術構成已為引證案揭露，其彈性元件之一端套接於軸柱上
    ，另端與光圈滾輪之齒輪囓接，僅係單純之附加，不具新穎性等語。
三、本院認，新穎性比對所採單獨比對原則，係指不得將兩個以上適格之引證資料組
    合資以為認定系爭案有無新穎性之證據基礎。本件原處分認定系爭案不具新穎性
    之證據僅有引證案，符合單獨比對原則。系爭案與引證案間之比對，並不應侷限
    於引證案之申請專利範圍，故凡引證案說明書及圖式中所揭露之全部技術均可資
    為系爭案申請當時既有技術之認定基礎，此謂之全文比對原則。本件系爭第00
    000000號「訊號輸入輪控制裝置」新型專利案（即系爭案），包括：一滑
    鼠，係由一底座及上蓋組成，在上蓋上設有一組槽孔，底座上包含一滑鼠驅動機
    構與電路板，電路板上設有一電路控制單元，用以控制多軸訊號之輸入和輸出；
    一至少一組以上之座標輸入裝置，係設在電路板上，電路板上樞接有一Ｘ光圈滾
    輪及Ｙ光圈滾輪，各光圈滾輪之一側緣係凸露相對於上蓋之槽孔外，各光圈滾輪
    受光面之中心部位上凸設有一齒輪，鄰近齒輪之外周緣環設有多數個導光孔，位
    於各光圈滾輪受光面之一外側緣之鄰近處，各設有一軸柱；及一至少一組彈性元
    件，其一端套接於軸柱上，另端與光圈滾輪之齒輪囓接；藉其連結，使各組光圈
    滾輪受到操作時，其上之齒輪與彈性元件形成間歇性之觸接，避免發生誤動。而
    引證案則包括：一滑鼠，係由一底座及上蓋組成，在上蓋上設有至少兩組（含兩
    組）以上之槽孔，而底座上包含一滑鼠驅動機構與電路板，電路板上設有一電路
    控制單元，用以控制多軸訊號之輸入和輸出；及一至少二組（含兩組）以上之座
    標輸入裝置，係設在電路板上，電路板上樞接有至少二組光圈滾輪，且每一組光
    圈滾輪之部分係凸露相對於上蓋之槽孔外，每一光圈滾輪之外側分別設有一發射
    元件及一接收元件，該等發射元件及接收元件分別連接於電路控制單元上；藉其
    連結，使各組光圈滾輪受到操作時，該電路控制單元會依各接收元件接收之信號
    ，並依其內部程式執行，操控至少二個二維空間之座標變化。兩相比較，再由引
    證案及系爭案說明書所參酌引證案第二圖與系爭案第二圖，可知兩者創作目的皆
    係提供一具兩組二維座標之輸入裝置，而所組成之光圈滾輪及發射、接收元件等
    構成俱屬習知，該光圈滾輪亦設有多數個導光孔，以供發射、接收元件產生控制
    信號之用。兩案所主張之構成及實施之技術手段殊無不同，系爭案之主要技術構
    成已為引證案所揭露，兩案為相同新型專利，洵堪認定。再就習以手指滾動光圈
    滾輪之操作者而言，無論操作引證案或系爭案之光圈滾輪，均不常發生誤動滾輪
    之情事，且配合軟體，二者均可達成換行或換頁之功能，是其彈性元件之一端套
    接於軸柱上，另端與光圈滾輪之齒輪囓接，僅係單純之附加，不影響系爭案不具
    新穎性之認定。是原告之主張均不足採，而被告以八十九年十月九日以（八九）
    智專三（二）○四○二○字第○八九八九○○一六八二號專利舉發審定書為「舉
    發成立，應撤銷其專利權」之處分，洵無違誤，訴願決定予以維持，亦無不合，
    原告徒執前詞爭議，訴請撤銷訴願決定及原處分，並無理由，應予駁回。
四、兩造其餘攻擊防禦方法均與本件判決結果不生影響，故不逐一論述，併此敘明。
據上論結，本件原告之訴為無理由，爰依行政訴訟法第九十八條第三項前段判決如主
文。
中    華    民    國      九十一    年      五      月        十五      日
                              臺 北 高 等 行 政 法 院  第 三 庭
                                    審 判 長 法    官  徐 瑞 晃
                                             法    官  李 得 灶
                                             法    官  吳 慧 娟
右為正本係照原本作成。
如不服本判決，應於送達後二十日內，向本院提出上訴狀並表明上訴理由，如於本判
決宣示後送達前提起上訴者，應於判決送達後二十日內補提上訴理由書（須按他造人
數附繕本）。
中    華    民    國      九十一    年      五        月      十五      日
                                             書 記 官  林 玉 卿
